【裁判字號】    89,訴,1268
【裁判日期】    900626
【裁判案由】    行水區確認
【裁判全文】
高雄高等行政法院裁定                            八十九年度訴字第一二六八號
    原      告  甲○○
                乙○○
    訴訟代理人  酉○○
    原      告  丙○○
                丁○○
    參  加  人  己○○
                庚○○
                辛○○
                壬○○
                癸○
                子○○○
                丑○○
                寅○○
                卯○○
                辰○○
                巳○○
                午○
                未○○○
                申○○
    共      同
    訴訟代理人  甲○○
                丁○○
    被      告  高雄縣政府
    代  表  人  戊○○縣長
    訴訟代理人  戌○○
                天○○
                亥○○
右當事人間因都市計畫事件，原告不服臺灣省政府中華民國八十九年十二月八日八九
府訴一字第一二九六九九號訴願決定，提起行政訴訟，及請求確認本件行水區編定之
公法上法律關係不成立，本院裁定如左：
    主  文
原告之訴駁回。
訴訟費用由原告負擔。
    理  由
甲、關於撤銷之訴部分：
一、按人民因中央或地方機關之違法行政處分，認為損害其權利或法律上之利益，經
    依訴願法提起訴願而不服其決定，或提起訴願逾三個月不為決定，或延長訴願決
    定期間逾二個月不為決定者，得向高等行政法院提起撤銷訴訟。為行政訴訟法第
    四條第一項規定甚明。又所謂行政處分，依訴願法第三條第一項規定，係指中央
    或地方機關就公法上具體事件所為之決定或其他公權力之措施，而對外直接發生
    法律效果之單方行政行為。而依法令或本於法令之處分，負有行為義務，而不為
    者，得由該管行政官署或命第三人代執行之，向義務人徵收費用，現行行政執行
    法第三條亦定有明文。是於行政執行程序中，依行政處分有作為或不作為義務之
    人，主管機關所為執行或代執行行為（現行行政執行法第二條第一項參照），核
    屬行政處分之實施行為；至於就此類依行政處分有作為或不作為義務之人，主管
    機關所為告戒行為（現行行政執行法第二條第二項參照），則係實施行政處分之
    觀念通知，屬行政法上之事實行為，並非行政處分，合先敘明。
二、緣原告所興建坐落於高雄縣旗山鎮○○路以東、旗山橋以南、新旗尾橋以北土地
    上之房屋，位於旗山都市計畫區內。六十八年十一月二十二日公告旗山擴大（修
    訂）都市計畫使用分區為河川用地。嗣變更旗山擴大修訂都市計畫於七十九年六
    月二十二日公告變更實施為行水區，自七十九年六月二十四日實施，公告文並敘
    明嗣後在該計劃區域內從事任何建築應依照有關建築法令規定辦理及申請建築執
    照，違者以違章建築論。被告以原告各該房屋所坐落土地位於都市計畫行水區範
    圍內，然未申請建築許可擅自建築，遂於九十年一月二十九日以高雄縣政府建設
    局違章建築拆除時間通知單，文號九十建局拆字第ＤＢ００一二四八號、ＤＢ０
    ０一二四九號、ＤＢ００一二四二號、ＤＢ００一二四三號、ＤＢ００一二四四
    號，函知於九十年二月二十日起執行拆除，請原告等於拆除日之前一日將室內一
    切物品遷移完畢，否則依建築法第九十六條之一第二項規定視同廢棄物處理。原
    告不服，向臺灣省政府提起訴願，經遭決定駁回，乃提起本件行政訴訟，訴請撤
    銷原處分及訴願決定云云。然查，被告前揭九十年一月二十九日九十建局拆字第
    ＤＢ００一二四八號、ＤＢ００一二四九號、ＤＢ００一二四二號、ＤＢ００一
    二四三號、ＤＢ００一二四四號函文意旨略謂：原告前開建物訂於九十年二月二
    十日起執行拆除，請於拆除日之前一日將室內一切物品遷移完畢，否則依建築法
    第九十六條之一第二項規定視同廢棄物處理等情，有原告提出之上述通知單影本
    附卷可稽。亦即原告訴請撤銷者係被告前揭拆除行為，而拆除行為係一事實行為
    ，並非行政處分，揆諸首揭說明，並不得作為行政爭訟之標的；且被告於該公文
    所為通知拆除日期及命原告於拆除日之前一日遷移物品，係為實施行政處分前之
    告戒行為，仍非行政處分。原告對之提起行政訴訟，即屬不備起訴要件，此部分
    撤銷之訴為不合法，應予駁回。
乙、確認行水區編定之公法上法律關係不成立之訴部分：
一、行政訴訟法第六條規定之確認訴訟之訴訟類型固包括確認公法上法律關係成立或
    不成立之訴訟，但提起確認公法上法律關係成立或不成立之訴訟，須係兩造間就
    公法上法律關係之成立或不成立有爭議，且原告有即受確認判決之法律上利益者
    始足當之，此觀行政訴訟法第六條第一項規定自明。而所謂公法上法律關係，係
    指特定生活事實之存在，因法規之規範效果，在兩個以上之權利主體間所產生之
    公法上權利義務關係，或產生人對權利客體間之公法上利用關係；公法上法律關
    係之成立有直接基於法規規定者，亦有因行政處分、行政契約或事實行為而發生
    者，但法規、行政行為及事實行為均非法律關係本身，故皆不得以其存否為確認
    訴訟之標的（吳庚著行政法之理論與實用增訂六版第五九六頁參照）。
二、原告起訴意旨又謂：被告於七十九年六月二十二日以府建都字第六一一一六號函
    將原告等本區段土地公告實施變更為行水區，該行水區之編定為不合法云云，故
    依行政訴訟法第六條第一項之規定，請求確認本件行水區之編定於公法上之法律
    關係不成立。然按「主管機關變更都市計畫，係公法上之單方行政行為，如直接
    限制一定區域內人民之權利、利益或增加其負擔，即具有行政處分之性質，其因
    而致特定人或可得確定之多數人之權益遭受不當或違法之損害者，自應許其提起
    訴願或行政訴訟以資救濟」，固經司法院釋字第一五六號解釋在案，惟觀該號解
    釋之理由書則謂：「都市計畫之個別變更，與都市計畫之擬定、發布及擬定計畫
    機關依規定五年定期通盤檢討所作必要之變更（都市計畫法第二十六條參照），
    並非直接限制一定區域內人民之權益或增加其負擔者，有所不同」等語，準此，
    都市計畫之個別變更，因係直接限制一定區域內人民之權利、利益或增加其負擔
    ，其具有行政處分之性質，要不待言；然倘擬定都市計畫之機關依都市計畫法第
    二十六條規定為五年定期通盤檢討，將一定地區內之土地使用作規劃（參都市計
    畫法第三條、第四條），因此項檢討後所作之變更，因非直接限制一定區域內人
    民之權益或增加其負擔，且非針對具體事件之處理，核其性質乃屬於法規命令而
    非行政處分。學者廖義男亦認為：五年定期通盤檢討後所為之必要變更，而將一
    定地區內土地使用作合理之規劃．．．其性質是一種法規，不得直接對之爭訟（
    廖義男著「論行政計畫之確定程序」第三六五至四二三頁參照），行政法院八十
    二年度判字第二二六０號判決及八十九年度裁字第四三七號裁定均採此見解。本
    件原告所爭執之七十九年六月二十二日府建都字第六一一一六號第一次通盤檢討
    案，雖將系爭土地變更為行水區，惟其係屬於行政機關對於一般人民所為之一般
    性措施，類於法規命令而為抽象之規定，並非具體之法律關係本身，是其並不得
    作為確認訴訟之標的。從而，原告依行政訴訟法第六條第一項規定訴請確認被告
    對系爭土地編定為行水區之公法上法律關係不成立，其起訴要件亦有欠缺，難認
    適法，併應駁回。
三、依行政訴訟法第一百零七條第一項第十款、第一百零四條、民事訴訟法第九十五
    條、第八十五條第一項前段、第七十八條，裁定如主文。
中      華      民      國      九十    年      六      月    二十六    日
                                高雄高等行政法院第三庭
                                            審判長法官  林茂權
                                            法      官  邱政強
                                            法      官  蘇秋津
右為正本係照原本作成。
如不服本裁定，應於裁定送達後十日內以書狀明理由，經本院向最高行政法院提出
抗告（須按對造人數附具繕本）；並應預繳送達用掛號郵票六份（每份三十四元）。
中      華      民      國      九十    年      六      月    二十六    日
                                            法院書記官  朱景臨


司法院資訊處製作；財團法人民間司法改革基金會備份。
